【裁判字號】    98,上易,669
【裁判日期】    981209
【裁判案由】    詐欺
【裁判全文】
臺灣高等法院臺南分院刑事判決         98年度上易字第669號
上  訴  人  臺灣臺南地方法院檢察署檢察官
被      告  甲○○
上列上訴人因被告詐欺案件，不服臺灣臺南地方法院97年度易字
第933號中華民國98年7月29日第一審判決（起訴案號：臺灣臺南
地方法院檢察署97年度偵字第7399號），提起上訴，本院判決如
下：
    主  文
原判決撤銷。
甲○○犯幫助詐欺取財罪，處有期徒刑月。如易科罰金，以新
臺幣壹仟元折算壹日。
    事  實
一、甲○○應可預見提供金融帳戶係予他人使用，有可能遭詐騙
    集團作為詐欺被害人匯入款項之用，竟仍不違背其本意，基
    於幫助他人詐欺取財之不確定故意，將其向臺灣郵政股份有
    限公司中和泰和街郵局申辦，帳號00000000000000號之存摺
    、提款卡及密碼，於民國97年3月18日前某日，在不詳地點
    ，提供予詐騙集團作為該集團詐欺取財之工具。嗣該詐騙集
    團取得甲○○所提供之帳戶存摺、金融卡及密碼後，即由自
    己或所屬不法集團成員基於意圖為自己不法所有之犯意聯絡
    ，於97年2月下旬，於網路聊天室向乙○○訛稱：香港六合
    彩欲在臺灣招募15名會員，須先匯款簽注云云，致乙○○陷
    於錯誤，於同年3月18日下午2時01分許，前往臺南縣麻豆鎮
    ○○路25號之麻豆郵局匯款新臺幣2萬元至甲○○上開帳戶
    內。嗣乙○○發覺受騙，報警處理循線查悉上情。
二、案經臺南縣警察局麻豆分局報請臺灣臺南地方法院檢察署檢
    察官偵查起訴。
    理  由
一、訊據被告甲○○固不否認上開帳戶確係伊本人所申請設立，
    惟矢口否認有何上開幫助詐欺之犯行，辯稱：其為領取其母
    去世後，中和市公所所核發之喪葬補助金，因而申辦上開泰
    和街郵局帳戶，其以提款卡領取補助款5,000元後，即將存
    摺、提款卡放在隨身攜帶之霹靂包內，於96年12月21日至22
    日到台北縣亞東醫院住院，於22日辦理出院時發現霹靂包不
    見了，包括裡面放置之泰和街郵局帳戶存摺、提款卡、身分
    證、健保卡也一併不見，其並未將存摺、提款卡交付詐騙集
    團用以詐騙被害人云云。惟查：
  (一)被害人乙○○因遭不法集團所屬成員詐欺取財，而於上開時
    間點，自乙○○帳戶內轉帳20,000元至甲○○上開帳戶，隨
    即陸續遭人以自動提款機提領一空等情，業據被害人乙○○
    於警詢中指述綦詳，並有郵政國內匯款執據、聊天室聊天紀
    錄、臺南縣警察局麻豆分局麻豆派出所受理詐騙帳戶通報警
    示簡便格式表、內政部警政署反詐騙案件紀錄表、客戶歷史
    交易清單各1份附卷可稽。被害人乙○○確遭詐騙，並匯款
    進入被告甲○○上開帳戶內。被告上開帳戶確遭不法集團成
    員使用，並用以詐欺被害人取財既遂等情，應可認定。
  (二)次查，被告於96年11月13日申辦上開帳戶，中和市公所於96
    年11月29日匯入5,000元等情，有客戶歷史交易清單1份（見
    警卷第19頁）、中華郵政股份有限公司板橋郵局97年8月8日
    板營字第0970201477號函1紙附卷可按（見原審卷第58-1頁
    ）。被告供稱為領取其母去世後，中和市公所核發之喪葬補
    助款，故申辦上開帳戶等語，與事實相符，應堪採信。
  (三)又被告辯稱其係於96年12月21日至22日到台北縣亞東醫院期
    間遺失系爭帳戶之存摺及提款卡，經查，被告於96年12月21
    日入院，於同年月22日出院，辦理出院時無IC健保卡，而以
    預繳方式出院，至同年月26日帶IC健保卡至醫院辦理正式結
    帳手續等情，有財團法人亞東紀念醫院97年8月1日亞歷字第
    0976410487號函附之被告病歷影本1份（見原審卷第27至57
    頁）、同院98年5月18日亞醫字第0986430349號函1紙（見原
    審卷第65頁）附卷可按。又被告之身分證及健保卡於96年12
    月24日確實有申辦遺失補發之紀錄，有台北縣中和市戶政事
    務所97年7月29日北縣中戶字第0970006332號函附被告96年1
    2月24日國民身分證申請書1紙【遺失地點記載板橋亞東醫院
    】、中央健保局台北分局97年8月5日健保北服字字第097005
    3166號函1紙（見原審卷第24、25、58頁）。被告辯稱伊於9
    6年12月21日至22日間在亞東醫院住院期間，遺失身分證、
    健保卡等語，亦與事實相符，亦堪採信。
  (四)查被告所有上開帳戶自96年11月13日申設後，僅有中和市公
    所於96年11月29日匯款5,000元，被告於同日領取後，帳戶
    內僅餘100元，迄96年12月28日前再無其他交易紀錄，有上
    開客戶歷史交易清單附卷可憑（警卷第19頁），顯見上開帳
    戶並非被告日常使用之帳戶，並無隨身攜帶，甚至攜帶前往
    住院之必要。被告於原審即供稱：我所申辦的郵局存摺、提
    款卡，都放在我太太那裡等語（原審卷第81頁），亦足認被
    告並未隨身攜帶上開帳戶存摺，更未攜帶前往住院。況被告
    於住院期間遺失身分證、健保卡，既均辦理遺失補發，倘同
    時遺失上開帳戶，理應一併辦理止付手續，始與常情相符。
    惟被告並未辦理止付，益足徵被告並無遺失之情。再者，被
    告於偵查中就詐騙集團如何能自上開帳戶領取被害人匯款乙
    節，供稱：我想可能是因我的密碼輸入6個9，才如此容易被
    識破云云。原審審理時，復辯稱有抄寫密碼云云（原審卷第
    81頁反面），顯見不實。此外，被告辯稱伊於96年12月21日
    或22日遺失上開帳戶，被害人於3個月後之97年3月18日匯款
    ，被告於此3個月內隨時都能辦理止付手續。詐欺者倘非獲
    得被告同意使用，又如何能膽敢放心使用，不擔心詐欺所得
    遭警方凍結或被告取得？被告辯稱遺失上開帳戶、存摺、提
    款卡云云，顯非事實，不足採信。
  (五)帳戶之用途係用來存提款項，而存摺、金融卡等均係個人重
    要之物件，並具有一定金融交易目的及識別意義，一旦有人
    收集他人帳戶及上開物品供做不明使用，依一般認知，必是
    隱身幕後之使用人欲利用人頭帳戶掩飾犯行免於遭人追查，
    自極易於令人有與不法犯罪之目的相關之合理懷疑。又近來
    利用各種名義詐欺或恐嚇取財之犯罪類型層出不窮，該等犯
    罪，多數均係利用他人帳戶作為恐嚇取財或詐欺所得財物之
    出入帳戶，不僅廣為媒體所披載，亦經政府一再宣導提醒注
    意，尤以現今各地金融機構所設自動提款機莫不設定轉帳之
    警示畫面，或張貼警示標語，促請使用大眾注意，則被告縱
    使無法確知其所提供之帳戶，係遭他人用以對被害人詐欺取
    財，亦無法確知取得帳戶之人係以何種方法於何時地為詐欺
    取財之具體內容，惟對於其所提供之上揭帳戶，將遭人作為
    詐欺取財犯行所得財物匯入及提領之工具使用，應有概括之
    認識，且可預見其發生。
  (六)按刑法上之故意，分為直接故意（確定故意）與間接故意（
    不確定故意），「行為人對於構成犯罪之事實，明知並有意
    使其發生者」為直接故意；「行為人對於構成犯罪之事實，
    預見其發生而其發生並不違背其本意者」為間接故意。而間
    接故意與有認識的過失之區別，在於二者對構成犯罪之事實
    雖均預見其能發生，但前者對其發生並不違背其本意，後者
    則確信其不發生。茲查，金融機構帳戶可供款項之存匯、提
    領，一般人均可輕易申請開設，並無任何資格條件之限制，
    如非為供不法使用，匿飾真實身份，自得以自己名義為申請
    ，何須使用他人之金融機構帳戶？被告身為成年人，對此通
    常生活經驗常識，豈有不知之理，惟其竟將其所有系爭帳戶
    之存摺、金融卡及密碼提供予不法集團成員，顯見被告對於
    該不法集團成員使用系爭帳戶遂行詐騙他人財物之犯行，預
    見其發生而其發生並不違背其本意，故被告應具有幫助他人
    犯財產犯罪之不確定故意至臻明確。綜上所述，被告甲○○
    幫助詐欺犯行，事證明確，應予依法論科。
二、被告甲○○提供上開帳戶予他人為財產犯罪使用，並無證據
    證明其有參與財產犯罪之行為，或有與本件不法集團成員有
    何犯意聯絡，是被告基於幫助詐欺之意思，參與構成要件以
    外之行為，為幫助犯。核其所為，係犯刑法第30條第1項前
    段、第339條第1項之幫助詐欺取財罪。並依刑法第30條第2
    項規定減輕其刑。
三、原審未查，判決被告無罪，尚有未合。上訴意旨指摘原判決
    不當，為有理由，應予撤銷改判。爰審酌被告提供上開帳戶
    予犯罪集團使用助長犯罪，增加被害人乙○○尋求救濟之困
    難，並使犯罪之追查趨於複雜；並致被害人受有20,000元之
    財產損害；復矢口否認犯行之犯後態度等一切情狀，量處如
    主文所示之刑，並諭知易科罰金之折算標準。上開帳戶之存
    摺、金融卡連同密碼，業據被告交付予真實姓名、年籍均不
    詳之人後不知所蹤，且均未據扣案，復無證據證明尚屬存在
    ，爰均不予宣告沒收，併為敘明。
據上論斷，依刑事訴訟法第369條第1項前段、第364條、第299條
第1項前段，刑法第339條第1項、第30條第1項前段、第2項、第4
1條第1項前段，刑法施行法第1條之1判決如主文。
本案經檢察官劉欽銘到庭執行職務。
中    華    民    國    98    年    12     月    9    日
                  刑事第六庭  審判長法  官  董武全
                                    法  官  沈揚仁
                                    法  官  林英志
以上正本證明與原本無異。
不得上訴。
                                    書記官  魏安里
中    華    民    國    98    年    12    月    10    日
附錄：本判決論罪科刑法條
中華民國刑法第339條（普通詐欺罪）
意圖為自己或第三人不法之所有，以詐術使人將本人或第三人之
物交付者，處5年以下有期徒刑、拘役或科或併科1千元以下罰金
。
以前項方法得財產上不法之利益或使第三人得之者，亦同。
前二項之未遂犯罰之。


司法院資訊處製作；財團法人民間司法改革基金會備份。
